ACORDAO-COMPLETO-2308498

ACÓRDÃO 9161/2022 ATA 41/2022 - PRIMEIRA CÂMARA

VISTOS, relatados e discutidos estes autos que cuidam de pedidos de reexame interpostos pelo Ministério Público do Trabalho e por Cesar Zacharias Martyres contra o Acórdão 9790/2017-TCU-Primeira Câmara,
ACORDAM os Ministros do Tribunal de Contas da União, reunidos em sessão da Primeira Câmara, com fundamento no artigo 48 da Lei 8.443/1992, c/c os artigos 285 e 286 do Regimento Interno do TCU, diante das razões expostas pelo Relator, em:
9.1. conhecer e dar provimento aos pedidos de reexame;
9.2. reformar o Acórdão 9790/2017-TCU-Primeira Câmara para considerar legal o ato de aposentadoria de Cesar Zacharias Martyres, concedendo-lhe o registro;
9.3. dar ciência deste acórdão ao recorrente e ao Ministério Público do Trabalho.

Pedido de reexame interposto contra decisão que considerou ilegal ato de aposentadoria.

Primeira Câmara

Ministério Público do Trabalho.

3. Interessados/Responsáveis/Recorrentes:
3.1. Interessado: Cesar Zacharias Martyres (XXX.169.642-XX).
3.2. Recorrentes: Ministério Público do Trabalho (26.989.715/0005-36); Cesar Zacharias Martyres (XXX.169.642-XX).

13.1. Ministros presentes: Walton Alencar Rodrigues (Presidente), Benjamin Zymler, Bruno Dantas (Relator) e Vital do Rêgo.
13.2. Ministros-Substitutos presentes: Augusto Sherman Cavalcanti e Weder de Oliveira.

BRUNO DANTAS

Ministro Benjamin Zymler.

Cuidam os autos de pedidos de reexame interpostos pelo Ministério Público do Trabalho e por Cesar Zacharias Martyres contra o Acórdão 9790/2017-TCU-Primeira Câmara, lavrado nos seguintes termos:
"9.1. considerar ilegal o ato de concessão de interesse do Sr. Cesar Zacharias Martyres (XXX.169.642-XX) , negando-lhe o correspondente registro;
9.2. dispensar o ressarcimento das quantias indevidamente recebidas de boa-fé, consoante o enunciado 106 da Súmula de Jurisprudência deste Tribunal;
9.3. determinar ao Ministério Público do Trabalho que:
9.3.1. faça cessar, no prazo de 15 (quinze) dias, contado a partir da ciência desta deliberação, os pagamentos decorrentes do ato impugnado, sob pena de responsabilidade solidária da autoridade administrativa omissa, consoante disposto nos arts. 71, inciso IX, da Constituição Federal e 262 do Regimento Interno desta Corte;
9.3.2. dê ciência do inteiro teor desta deliberação ao interessado, alertando-o de que o efeito suspensivo proveniente da interposição de eventuais recursos, caso não providos, não o exime da devolução dos valores indevidamente percebidos após a notificação;
9.3.3. envie a esta Corte de Contas, no prazo de 30 (trinta) dias, por cópia, comprovante de que o interessado teve ciência desta deliberação;
9.4. determinar à Sefip que:
9.4.1. oriente o órgão jurisdicionado no sentido de que poderá ser editado novo ato de aposentadoria em favor do interessado, desde que escoimado da irregularidade verificada nos presentes autos, o qual deverá ser submetido a novo julgamento por esta Corte de Contas, nos termos do art. 262, § 2º, do RITCU;
9.4.2. monitore o cumprimento das medidas indicadas no subitem 9.3 acima."
2. 	Admitido o processamento do recurso, porquanto preenchidos os requisitos previstos no art. 48 da Lei 8.443/1992, conferi efeito suspensivo aos itens 9.1 e 9.3.1 do acórdão recorrido (peças 27 e 33) .
3. 	Instruído o feito, faço reproduzir, com os ajustes que julgo pertinentes, o exame técnico e o encaminhamento oferecidos pela Secretaria de Recursos deste Tribunal (peça 36) , que contou com o apoio do Ministério Público junto ao TCU (peça 39) :
"HISTÓRICO
2.	Trata-se de processo de aposentadoria que considerou o benefício de Cesar Zacharias Martyres ilegal, em razão da averbação de tempo de serviço prestado na condição de estagiário de Direito.
EXAME DE ADMISSIBILIDADE
3.	Reitera-se os exames preliminares de admissibilidade (peças 19 e 31) , ratificados às peças 27 e 33, pelo Relator, Ministro Bruno Dantas, que entenderam pelo conhecimento dos recursos, uma vez que preenchidos os requisitos do art. 48 da Lei 8.443/1992 c/c os artigos 285 e 286, parágrafo único, do RI/TCU, suspendendo os efeitos dos itens 9.1 e 9.3.1 do acórdão recorrido, em relação aos recorrentes.
EXAME DE MÉRITO
4.	Delimitação
4.1. Constitui objeto do presente recurso definir se:
a) é possível a averbação do período de serviço prestado na condição de estagiário para fins de aposentadoria de membro do Ministério Público da União;
b) o tempo de contribuição cumprido após a aposentadoria pode ser aproveitado;
c) é aplicável ao caso o incidente de uniformização.
5.	Da averbação do período de serviço prestado na condição de estagiário.
5.1	O Ministério Público do Trabalho defende que a averbação do período de serviço prestado na condição de estagiário pode ocorrer para fins de aposentadoria de membro do Ministério Público da União, aduzindo os seguintes argumentos:
a) a exigência da comprovação da contribuição previdenciária só passou a ocorrer após a Emenda Constitucional 20/1998, que instituiu o regime de previdência de caráter contributivo, sendo o tempo anterior devidamente reconhecido e resguardado pelo art. 4º dessa Emenda como tempo de contribuição;
b) no âmbito do Ministério Público da União, o Procurador Geral da República baixou decisão normativa no sentido de que a averbação do tempo de advocacia para fins de aposentadoria anterior a 15/12/1998 não necessita de certidão expedida pelo INSS;
c) ao considerar o período de exercido da advocacia, com a incidência do bônus de 17%, o tempo de serviço/contribuição, até 31.12.2003, supera 35 anos, atendendo aos requisitos das regras de transição para a concessão da aposentadoria integral, previstas no artigo 8º da EC 20/1998;
d) no que concerne ao tempo de exercício de advocacia exercido na qualidade de estagiário, a função de solicitador acadêmico, similar ao estagiário, foi inicialmente prevista no Decreto 20.784/1931 e a Lei 5380/1968 passou a prever que alunos do curso de Direito poderiam se inscrever como solicitadores nos quadros da OAB, ficando dispensados do estágio profissional exame de admissão e, destes dispositivos, depreende-se que estagiários e solicitadores acadêmicos exerciam funções de advogados e, deste modo, o tempo de serviço deve ser computado para fins de aposentadoria;
e) com base nesse dispositivo, a Decisão 748/2000-Plenário do TCU considerou possível a manutenção do tempo fictício decorrente da contagem da licença-prêmio em dobro, desde que anterior a 16/12/1998, data da EC 20/1998;
f) na Decisão-Plenário 1062/2001, o TCU julgou improcedente representação formulada pelo INSS, na qual se questionava o não recolhimento da contribuição previdenciária sobre o tempo de advocacia;
g) as Decisões 514/1994-TCU-Plenário e 966/2002-TCU-Plenário e o Acórdão 928/2013-TCU-Plenário reconheceram que o tempo de serviço referente à advocacia, inclusive como estagiário e solicitador acadêmico, é computável para aposentadoria;
h) cita jurisprudência dos Tribunais Regionais Federais que acredita lhe socorrer;
5.2. O Cesar Zacharias Martyres defende que a averbação do período de serviço prestado na condição de estagiário pode ocorrer para fins de aposentadoria de membro do Ministério Público da União, aduzindo os seguintes argumentos:
a) A Decisão 966/2002-TCU-Plenário entendeu que os tempos de estágio e de advocacia podem ser computados para fins de aposentadoria, podendo ser comprovado tão somente com base em certidão da Ordem dos Advogados do Brasil;
b) o artigo 4º da EC/20 garantiu que o tempo de serviço considerado pela legislação vigente para efeito de aposentadoria poderia ser contado como tempo de contribuição, preservando os direitos adquiridos antes da vedação ao cômputo dos períodos sem o recolhimento de contribuições previdenciárias;
c) o tempo em questão estava albergado pelas regras que vigiam sobre a aposentadoria por tempo de serviço;
d) o próprio Instituto Nacional do Seguro Social certificou esse tempo como válido para fins previdenciários, suprindo a exigência (não constante da Lei) da Corte de Contas;
e) o Conselho da Justiça Federal editou a Resolução 331, de 2003 que determina expressamente que o período em que houve o exercício da advocacia poderá ser averbado apenas com a certidão da OAB, para o computo de tempo para fins de aposentadoria;
f) se trata de ato jurídico perfeito no qual se averbou o tempo de estágio na advocacia, assim como seu direito adquirido à contagem desse tempo, independentemente da comprovação do recolhimento das contribuições;
g) a AGU emitiu o PARECER/MP/CONJUR/SMM/N 1319 - 3.21/2009 que entendeu que os tempos fictos também poderão ser utilizados para efeito de aposentadoria, desde que tenham sido incorporados ao patrimônio do servidor até 16/12/1998;
h) o Supremo Tribunal Federal entendeu, por intermédio do AI 727410AgR, pela preservação de direitos adquiridos dos advogados e estagiários em advocacia, que é garantida pelo artigo 4º da EC 20/1998;
i) cita jurisprudência do Tribunal de Justiça do Estado de Minas Gerais que garantiram também ao período de estágio profissional devidamente comprovado o cômputo para fins de aposentadoria;
j) no processo 0003825-44.2015.4.01.3400 foi deferido pedido de tutela de urgência, em ação ajuizada pela Associação Nacional dos Magistrados do Trabalho - ANAMATRA e pela Associação dos Juizes Federais do Brasil - AJUFE, garantindo o cômputo desse tempo anterior à Emenda 20/1998 comprovado apenas por certidão expedida pela OAB, independentemente de prova do pagamento de contribuição previdenciária;
Análise
5.3. O ato de aposentadoria de Cesar Zacharias Martyres foi considerado ilegal em razão da averbação de 3 anos e 2 meses, referente a tempo de serviço prestado na condição de estagiário.
5.4. Esta Corte de Contas tem firme entendimento de que tempos de monitoria ou estágio, ainda que eventualmente remunerados, não podem ser computados para fins de aposentadoria, muito menos aposentadoria especial de magistério ou, por semelhança, do Ministério Público, pois tais atividades não configuram vínculo empregatício e não ensejam contribuição previdenciária. Foi neste sentido o Acórdão 10089/2017-TCU-Primeira Câmara, cujo Voto do Ministro Benjamin Zymler se deu nos sentidos termos:
52. Na linha da firme jurisprudência desta Corte, tempos de monitoria ou estágio, ainda que eventualmente remunerados, não podem ser computados para fins de aposentadoria, muito menos aposentadoria especial de magistério. Com efeito, atividades da espécie constituem mera extensão da atividade escolar, e seu objetivo é tão só o aperfeiçoamento ou a formação profissional do estudante. Não configuram, pois, vínculo empregatício. Aliás, exatamente por isso também não ensejam contribuição previdenciária, sendo defeso seu cômputo para fins de inativação.
5.5. Nesta mesma linha foi o Acórdão 5541/2016-TCU-Primeira Câmara da relatoria do Ministro Bruno Dantas, conforme voto condutor in verbis:
4.	O TCU possui farta jurisprudência no sentido de que a monitoria, assim como o estágio ou a bolsa de estudos, caracteriza-se como aprendizagem. Significa que tais atividades são exercidas na condição de alunos, com vistas ao aperfeiçoamento ou formação profissional do estudante. Assim, o monitor e o estagiário não são empregados ou funcionários daqueles que concedem a bolsa de estudos, nem o subsídio por eles recebido pode ser interpretado como remuneração por um trabalho prestado, tampouco havendo contribuição para qualquer regime previdenciário (v. Decisões 339/2001, 42/2002 e 98/2002, da Segunda Câmara; Acórdãos 462/2003, 503/2003 e 1504/2009, da Segunda Câmara; Acórdão 3131/2006-TCU-Primeira Câmara) .
5.	Ademais, cabe citar que há muito a legislação pátria tem contemplado o entendimento de que os monitores e os estagiários poderão receber bolsa, não havendo, contudo, vínculo empregatício de qualquer natureza. Nesse sentido, cumpre mencionar o art. 4° do Decreto 66.315/1970, alterado pelo Decreto 68.771/1971, o art. 1º, parágrafo único, do Decreto 85.862/1981, o art. 4º da Lei 6.494/1977 e o art. 3º da Lei 11.788/2008.
5.6. Esta Corte de Contas, inclusive, editou a Súmula 251 sobre a matéria:
É indevida a averbação de período como aluno monitor, estagiário e residente médico para fins de aposentadoria, eis que tais atividades são retribuídas mediante bolsa de estudos, sem relação empregatícia.
5.7. Assim, o estágio, ainda que remunerado, não se equipara à relação de emprego, sendo que somente pode ser computado como tempo de serviço para fins previdenciários caso tenha havido recolhimento de contribuições como segurado facultativo, conforme prevê o art. 11, § 1º, inciso VI, do Decreto 3.048/199 (Regulamento da Previdência Social) , o que não ocorreu no caso em análise.
5.8. No que concerne ao processo 0003825-44.2015.4.01.3400 onde deferido pedido de tutela de urgência garantindo o cômputo desse tempo anterior à Emenda 20 comprovado apenas por certidão expedida pela OAB, independentemente de prova do pagamento de contribuição previdenciária, ela não se aplica ao caso do recorrente, visto que a ação foi ajuizada pela Associação Nacional dos Magistrados do Trabalho e pela Associação dos Juizes Federais do Brasil - AJUFE.
5.9. Deste modo, não há que se acolher os argumentos em favor dos recorrentes.
6.	Do aproveitamento de tempo de inatividade para nova aposentadoria.
6.1. O Ministério Público do Trabalho defende no recurso que o tempo em que Cesar Zacharias Martyres permaneceu em inatividade pode ser aproveitado para nova aposentadoria, aduzindo os seguintes argumentos:
a) o tempo em que Cesar Zacharias Martyres permaneceu aposentado após a EC 41/2003 deve ser computado para nova aposentadoria, conforme previsto no art. 103, § 1º, da Lei 8.112/1990; 
b) a contagem de tempo referida no dispositivo citado é plenamente compatível com a nova sistemática de custeio da aposentadoria implantada a partir da EC 41/2003;
c) a ausência de tempo de serviço não seria impedimento a esse aproveitamento, uma vez que, atualmente, o que se exige para a aposentadoria é a contribuição previdenciária;
Análise
6.2. A jurisprudência desta Corte de Contas é firme no sentido de que não é possível computar o tempo de inatividade para fins de nova aposentadoria após o advento da EC 20/1998, a qual derrogou o § 1º do art. 103 da Lei 8.112/1990, mesmo aquele decorrido sob a égide da EC 41/2003, uma vez que a contribuição do servidor inativo é inferior à do ativo e não há contribuição por parte da União, suas autarquias e fundações quando o servidor está na inatividade. As Súmulas 74 e 175 do TCU tratam dos parâmetros para o aproveitamento de tempo de inatividade para uma nova aposentadoria, in verbis:
SÚMULA TCU 74: Para efeito apenas de aposentadoria proporcional nos limites mínimos - 30/35 (homem) e 25/30 (mulher) - e não para o de acréscimo por tempo de serviço ou qualquer outra vantagem, admite-se a contagem do período de inatividade, daqueles que tenham adquirido o direito a esse benefício antes da promulgação da Emenda Constitucional 20/98, com o objetivo de suprir lacuna deixada pela exclusão de tempo de serviço não computável em face da lei e o de evitar a reversão à atividade de antigos servidores, cujas concessões foram tardiamente submetidas a exame e julgamento do Tribunal de Contas da União. 
SÚMULA TCU 175: Quando houver, por não estar autorizado em lei, impugnação de tempo de serviço, a contagem de período de inatividade, propiciada pelo Enunciado nº 74 da Súmula da Jurisprudência do Tribunal de Contas da União (Lei nº 1.711, de 28/10/52, art. 80, VI) , para expedição de novo ato concessório de aposentadoria (que não plena e voluntária) , depende de aquiescência do interessado, a qual, se for negativa, importa - em contrapartida à recusa de registro da concessão inicial - no seu direito líquido e certo de reverter à atividade, sem as restrições constantes do Decreto nº 32.101, de 16.01.53, que regulamentou os artigos 68 e 69 da Lei nº 1.711, de 28/10/52 (Estatuto dos Funcionários Públicos Civis da União) e do Decreto nº 59.310, de 23/09/66, que regulamentou a Lei nº 4.878, de 03/12/65 (regime jurídico dos funcionários policiais civis) .
6.3. A data de vigência do ato de Cesar Zacharias Martyres é 5/12/2012, posterior à Emenda Constitucional 20/1998. Ademais, a contagem de período de inatividade só é possível para expedição de novo ato concessório de aposentadoria, que não é o objeto desses autos, não sendo possível deferir qualquer contagem de tempo de inatividade.
6.4. Deste modo, não há que se acolher os argumentos do recorrente.
7.	Do incidente de uniformização.
7.1. O Ministério Público do Trabalho defende no recurso a aplicação do disposto no art. 91 do RI/TCU, aduzindo os seguintes argumentos:
 a) a Primeira Câmara decidiu a questão do tempo de advocacia de forma diversa da que foi proferida em decisões anteriores do Plenário do Tribunal de Contas da União;
 b) essa matéria é relevante e tem reflexo direto na vida funcional de membros do Ministério Público, dos magistrados e das diversas carreiras que exijam a formação superior em direito.
Análise
7.2. Quanto ao incidente de uniformização, o art. 91 do Regimento Interno do TCU assim dispõe:
Art. 91. Ao apreciar processo em que seja suscitada divergência entre deliberações anteriores do Tribunal, poderá o colegiado, por sugestão de ministro, ministro-substituto ou representante do Ministério Público, decidir pela apreciação preliminar da controvérsia, em anexo aos autos principais, retirando a matéria de pauta.
7.3. Deste modo, o incidente de uniformização ocorre quando houver divergência entre deliberações.
7.4. O recorrente, ao suscitar tal divergência, cita decisões antigas desta Corte de Contas e/ou que não tratam exatamente da matéria em análise.
7.5. Além do que, conforme demonstrado anteriormente nessa instrução, o entendimento do Tribunal de Contas é linear em relação ao assunto, tendo, inclusive, editado a Súmula 251 sobre a matéria.
7.6. Deste modo, não há que se acolher a solicitação do recorrente.
CONCLUSÃO
8. Da análise anterior, conclui-se que:
a) não é possível a averbação do período de serviço prestado na condição de estagiário para fins de aposentadoria de membro do Ministério Público da União;
b) o tempo de contribuição cumprido após a aposentadoria não pode ser aproveitado;
c) não é aplicável ao caso o incidente de uniformização.
8.1. Com base nessas conclusões, propõe-se o não provimento dos recursos.
PROPOSTA DE ENCAMINHAMENTO
9.	Ante o exposto, submetem-se os autos à consideração superior, propondo-se, com fundamento no art. 48 da Lei 8.443/1992 c/c os artigos 285 e 286, parágrafo único, do RI/TCU:
a)	conhecer dos recursos interpostos para, no mérito, negar-lhes provimento; e
b)	dar ciência do acórdão que for prolatado aos recorrentes e aos demais interessados, ressaltando-se que o relatório e o voto que o acompanharem podem ser consultados no endereço www.tcu.gov.br/acordaos, no dia seguinte ao de sua oficialização."
É o relatório.

Rudi Meira Cassel (OAB/DF 22.256) e outros, representando Cesar Zacharias Martyres.

Procurador Júlio Marcelo de Oliveira.

aposentadoria. contagem de tempo de serviço prestado em atividade advocatícia antes da emenda constitucional 20/1998. ausência de RECOLHIMENTO DAS CONTRIBUIÇÕES PREVIDENCIÁRIAS. ILEGALIDADE. pedido de reexame. contagem de acordo com o entendimento firmado no acórdão 1.435/2019-TCU-Plenário, com a redação dada pelo acórdão 1.618/2022-TCU-plenário. conhecimento do pleito. provimento. legalidade do ato. ciência.

APOSENTADORIA (APOS)

Secretaria de Recursos (Serur); Secretaria de Fiscalização de Integridade de Atos e Pagamentos de Pessoal e de Benefícios Sociais (Sefip).

Cuidam os autos de pedidos de reexame interpostos pelo Ministério Público do Trabalho e por Cesar Zacharias Martyres contra o Acórdão 9790/2017-TCU-Primeira Câmara, que considerou ilegal o ato de aposentadoria do interessado em razão da contagem de tempo prestado em atividade advocatícia, na condição de estagiário, sem o recolhimento das contribuições previdenciárias correspondentes.
2.	Inicialmente, ratifico o despacho exarado no sentido de que o recurso deve ser conhecido, porquanto preenche os requisitos de admissibilidade previstos no artigo 48 da Lei 8.443/1992.
3.	A Secretaria de Recursos, com o apoio do Ministério Público junto ao TCU, concluiu, em síntese, que a jurisprudência do TCU se consolidou no sentido de que o período no qual o estudante de Direito esteve inscrito na OAB na condição de solicitador acadêmico ou estagiário não é considerado tempo de advocacia.
4.	Os pareceres sustentam, ainda, que mesmo o estágio remunerado não se equipara a relação de emprego e somente pode ser computado como tempo de serviço para fins previdenciários caso tenha havido recolhimento de contribuições como segurado facultativo. Compreendem, assim, que é ilegal o respectivo cômputo para aposentadoria nas carreiras da magistratura e do Ministério Público, razão pela qual propõem negar provimento ao pleito.
5.	No mérito, verifico que as circunstâncias do caso atraem desfecho diverso do sugerido nos pareceres precedentes, conforme as seguintes considerações.
6.	O ato do recorrente foi considerado ilegal por contemplar tempo prestado na condição de estagiário em Direito sem prova do recolhimento das contribuições previdenciárias.
7.	Ocorre que, após a análise inicial do ato da recorrente, o TCU revisitou o tema da contagem de tempo prestado em atividade advocatícia para fins de aposentadoria de magistrado. Refiro-me ao Acórdão 1435/2019-TCU-Plenário, com nova redação dada pelo Acórdão 1618/2022-TCU-Plenário, oportunidade em que foi assim decidido:
"9.3. esclarecer que é legal, para fins de aposentadoria de magistrado, a contagem do tempo exercido como advogado antes do advento da Emenda Constitucional 20/1998, independentemente do recolhimento das contribuições previdenciárias, desde que comprovada por meio de certidão da OAB."
8.	Naquela ocasião, o Redator, Ministro Walton Alencar Rodrigues, bem ressaltou precedentes do Supremo Tribunal Federal que embasaram o sobredito posicionamento do TCU, e que evidenciam o alcance do tempo de serviço de que se cuida, conforme se segue (destaque acrescido) :
"A 2º Turma do STF, em 20/3/2012, no exame do Agravo Regimental no Agravo de Instrumento 727.410/SP, de relatoria do Ministro Gilmar Mendes, concluiu pela possibilidade da contagem do tempo de serviço prestado como advogado e estagiário, sem recolhimento de contribuição, para fins de aposentadoria e disponibilidade no cargo de Procurador Municipal, tendo em vista que "o art. 4º da Emenda Constitucional 20/98, ao estabelecer a regra de transição, admite que o tempo de serviço considerado pela legislação vigente para efeito de aposentadoria, cumprido até que a lei discipline a matéria, seja contado como tempo de contribuição".  
No mesmo sentido, o deliberado pela 2º Turma, no ARE 890.269 AgR/SP, em 25/8/2015, relatado pelo Ministro Dias Toffoli e as decisões monocráticas no RE 704440/MG (17/4/2016) e no ARE 1024173/MS (22/8/2017) , do Ministro Edson Fachin, bem como no ARE 844301/MG, relatado pelo Ministro Gilmar Mendes, em 25/8/2017."
9.	Para melhor delinear a questão, colaciono a ementa de um dos julgados do STF que tratou do tema:
"AGRAVO REGIMENTAL NO RECURSO EXTRAORDINÁRIO COM AGRAVO. SERVIDOR PÚBLICO MUNICIPAL. AVERBAÇÃO DO TEMPO DE SERVIÇO DE ADVOCACIA ANTERIOR À EC Nº 20/98. POSSIBILIDADE. OFENSA A DIREITO LOCAL. REEXAME DE FATOS E PROVAS. IMPOSSIBILIDADE. PRECEDENTES. 
1. O Supremo Tribunal Federal, no exame do AI nº 727.410/SP, concluiu pela possibilidade da contagem do tempo de serviço prestado como advogado e estagiário, para fins de aposentadoria e disponibilidade no cargo de Procurador Municipal (Lei 10.182/86) , haja vista que 'o art. 4º da Emenda Constitucional 20/98, ao estabelecer regra de transição, admite que o tempo de serviço considerado pela legislação vigente para efeito de aposentadoria, cumprido até que a lei discipline a matéria, seja contado como tempo de contribuição. (ARE 890.269 AgR, Relator:  Min. DIAS TOFFOLI, Segunda Turma, julgado em 25/8/2015, publicado no DJe-203 em 09/10/2015) "
9.	Por aí se vê que o entendimento do STF que orientou a alteração jurisprudencial do TCU é no sentido de que o tempo de serviço prestado na advocacia também abarca aquele exercido na condição de estagiário. No caso aqui examinado, o tempo de serviço de advocacia, prestado na condição de estagiário, foi averbado mediante certidão de tempo de serviço emitida pelo INSS.
10.	Não se trata aqui, portanto, de averbação de tempo prestado na condição de estagiário, em desacordo com a Súmula 251 do TCU, mas de tempo prestado na advocacia anteriormente à EC 20/1998, o que encontra amparo na sobredita jurisprudência.
11.	Nesse cenário, compreendo que a contagem do tempo exercido em atividade advocatícia, na condição de estagiário, está em plena consonância com as balizas do Acórdão 1435/2019-TCU-Plenário, revisto por ocasião do Acórdão 1618/2022-TCU-Plenário, o que conduz ao provimento do recurso para considerar legal o ato de aposentadoria do interessado, concedendo-lhe o registro.
	Ante o exposto, voto por que o Tribunal adote a deliberação que ora submeto à apreciação deste Colegiado.
	TCU, Sala das Sessões Ministro Luciano Brandão Alves de Souza, em 23 de novembro de 2021.
Ministro BRUNO DANTAS
Relator